【裁判字號】    97,易,907
【裁判日期】    971112
【裁判案由】    詐欺
【裁判全文】
臺灣彰化地方法院刑事判決               97年度易字第907號
公  訴  人  臺灣彰化地方法院檢察署檢察官
被      告  乙○○
      （原名陳祐誠）
            丙○○
            甲○○
上列被告因詐欺案件，經檢察官提起公訴（97年度偵緝字第66號
、97年度偵字第1924號），及移送併案審理（97年度偵字第585
、9221號），本院判決如下：
    主  文
乙○○幫助犯詐欺取財罪，處有期徒刑伍月，如易科罰金，以新
臺幣壹仟元折算壹日。
丙○○幫助犯詐欺取財罪，處有期徒刑肆月，如易科罰金，以新
臺幣壹仟元折算壹日。
甲○○幫助犯詐欺取財罪，處有期徒刑月，如易科罰金，以新
臺幣壹仟元折算壹日。
    犯罪事實
一、乙○○前因積欠地下錢莊債務，為抵償欠款遂受地下錢莊之
    要求，在可預見他人刻意蒐集郵局、銀行存摺、金融卡、印
    章、密碼及語音轉帳密碼使用，將可藉由蒐集之郵局、銀行
    存摺、金融卡、印章、密碼及語音轉帳密碼，遂行以詐欺取
    財為目的犯行，且其發生並不違背其本意的情況下，基於幫
    助詐欺取財之不確定故意，以代為辦理貸款為名，藉此向不
    特定之人收取上開金融機構之存摺、金融卡、印章、密碼等
    物；適有丙○○亦受地下錢莊之招攬，本於上開不確定之幫
    助詐欺取財故意，為圖收購每本金融機構之存摺、金融卡及
    密碼等物，可得新臺幣（下同）1 千元之報酬，向提供金融
    機構帳戶供不特定人作為詐欺取財之工具亦不違背其本意之
    甲○○，以不詳之代價，於民國96年6 月中旬，將其於94年
    2 月23日所申設合作金庫商業銀行澎湖分行帳號：00000000
    00000 號之存摺、印章、金融卡及提款密碼、通儲密碼等物
    ，在其位於台中市○○路之租屋處交付予乙○○及丙○○；
    嗣丙○○另分別向其友人紀佳君、詹孟翰（均由檢察官另案
    偵辦中）以不詳之代價收購渠等之帳戶，紀佳君並於96年6
    月15日，將其於同日所申設台北富邦銀行彰化分行之帳號：
    000000000000號之存摺、印章、金融卡及提款密碼、通儲密
    碼等物，在台中市○○街121 號7 樓樓下交付予乙○○及丙○○，詹孟翰則於96年6 月20日，將其於當日所申設台北富
    邦銀行彰化分行之帳號：000000000000號之存摺、印章、金
    融卡及提款密碼、通儲密碼等物，在彰化縣第一信用合作社
    彰化分行對面之統一超商前交付予乙○○及丙○○。嗣上開
    帳戶，即輾轉遭交付至由姓名年籍不詳之成員所組成之詐欺
    集團處，後該詐欺集團即推由其成員之一人，於96年6 月16
    日下午6 時10分許，撥打丁○○電話，自稱為「楊宜真」係
    「永力電子公司客服部小姐」，並告知丁○○已中了90萬元
    之獎金，惟需先繳交保證金為由，致使丁○○陷於錯誤，遂
    依其指示接續於同月22日上午10時30分許、同日下午3 時30
    分許，各將6 萬元、10萬元分別匯入甲○○、紀佳君上開之
    帳戶中；後該詐欺集團復接續於96年7 月2 日下午6 時30分
    許，推由另一名成員自稱為上開公司「林中明經理」，以丁○○需再繳納稅金為由，亦致其陷於錯誤，而再於同年7 月
    3 日中午12時30分許，將18萬9 千元（併案意旨書誤載為18
    萬元）匯入詹孟翰上開帳戶中。嗣經被害人查覺受騙而報警
    處理，始知上情。
二、甲○○部分案經澎湖縣警察局馬公分局報告臺灣澎湖地方法
    院檢察署呈請臺灣高等法院檢察署檢察長令轉臺灣彰化地方
    法院檢察署檢察官偵查起訴；丙○○、乙○○部分案經臺灣
    彰化地方法院檢察署檢察官自動檢舉偵查起訴。
    理  由
壹、證據能力部分：
一、按被告以外之人於審判外之言詞或書面陳述，除法律有規定
    者外，不得作為證據，刑事訴訟法第159 條第1 項定有明文
    。證人丁○○、紀佳君、詹孟翰於警詢中所為之陳述，依首
    揭法條規定，原則上亦無證據能力。然被告以外之人於審判
    外之陳述，雖不符刑事訴訟法第159 條之1 至之4 之規定，
    而經當事人於審判程序同意作為證據，法院審酌該言詞陳述
    或書面陳述作成時之情況，認為適當者，亦得為證據，此刑
    事訴訟法第159 條之5 亦定有明文。本件被告3 人於準備程
    序本院訊問時對證據能力亦不爭執，且至言詞辯論終結前，
    就前開證人丁○○、紀佳君、詹孟翰上開言詞與書面陳述之
    證據能力亦未聲明異議。再前開證人丁○○、紀佳君、詹孟
    翰之陳述，亦未經被告3 人主張有何非出於自由意志之情形
    ，是本件認為容許渠等陳述之證據能力，亦無不當，應依刑
    事訴訟法第159 條之5 之規定，認前開證人上開之證述具有
    證據能力。
二、次按，被告以外之人於偵查中向檢察官所為陳述，除顯有不
    可信之情況者外，得為證據，刑事訴訟法第159 條之1 第2
    項定有明文。偵查中對被告以外之人（包括證人、鑑定人、
    告訴人、被害人及共同被告等）所為之偵查筆錄，或被告以
    外之人向檢察官所提之書面陳述，性質上均屬傳聞證據。惟
    現階段刑事訴訟法規定檢察官代表國家偵查犯罪、實施公訴
    ，依法其有訊問被告、證人及鑑定人之權，證人、鑑定人且
    須具結，而實務運作時，檢察官偵查中向被告以外之人所取
    得之陳述，原則上均能遵守法律規定，不致違法取供，其可
    信度極高，職是，被告以外之人前於偵查中已具結而為證述
    ，除反對該項供述得具有證據能力之一方，已釋明「顯有不
    可信之情況」之理由外，不宜以該證人未能於審判中接受他
    造之反對詰問為由，即遽指該證人於偵查中之陳述不具證據
    能力。本案證人丁○○、紀佳君、詹孟翰於檢察官偵查中所
    為之陳述，被告3 人均未曾提及檢察官在偵查時有不法取供
    之情形，依上說明，渠等於偵查中之證言自均具有證據能力
    。
貳、實體部分：
一、訊據被告乙○○固坦承確有將甲○○、紀佳君、詹孟翰所有
    上開帳號之存摺、印章、金融卡及提款密碼等物交予真實姓
    名年籍不詳自稱「林先生」、「洪先生」、「陳先生」等之
    人；被告丙○○亦坦承確有與被告乙○○向甲○○、紀佳君
    、詹孟翰收取上開帳號之存摺、印章、金融卡及提款密碼等
    物；被告甲○○則坦承確有將其所有上開帳號之存摺、印章
    、金融卡及提款密碼等物交予被告乙○○、丙○○2 人等情
    ，惟均矢口否認有何幫助詐欺之犯行，被告乙○○辯稱：伊
    欠地下錢莊的錢，地下錢莊稱可以幫人辦貸款，要求伊協助
    收取欲辦理貸款之人之資料，就招攬甲○○等3 人辦貸款云
    云；被告丙○○辯稱：伊是要幫甲○○等3 人辦貸款，伊將
    其3 人之帳戶存摺交給乙○○，伊不知道他們是詐欺集團云
    云；被告甲○○則辯稱：伊是要辦貸款，伊將帳戶存摺、金
    融卡及密碼等物交給乙○○跟丙○○，伊不知道被拿去作犯
    罪使用云云。
二、經查：
  (一)上開被害人丁○○遭詐騙金額所匯入之合作金庫商業銀行澎
    湖分行、台北富邦銀行彰化分行帳戶分別為被告甲○○、訴
    外人紀佳君、詹孟翰所申設，業據被告甲○○及證人紀佳君
    、詹孟翰陳明在卷，並有合作金庫商業銀行澎湖分行96年7
    月24日合金澎存字第0960003246號函附存款印鑑卡、合作金
    庫商業銀行綜合存款客戶交易資料查詢單（96年6 月份）、
    97年6 月17日合金澎存字第0970002526號函附交易明細及身
    分證件資料、台北富邦銀行彰化分行96年8 月13日北富銀彰
    化字第186 號函附台北富邦銀行存摺類存款主檔內容查詢單
    、對帳單查詢/ 列印等件附卷可稽；而被害人丁○○確於上
    開時間、地點，遭詐欺集團之不詳成員施以上開詐術，致使
    其陷於錯誤，而於上述時間，先後3 次依其指示將上述款項
    匯入被告甲○○與訴外人紀佳君、詹孟翰之各該帳戶內等情
    ，亦據證人即被害人丁○○於警詢中證述明確，並有被害人
    丁○○所提出之華南銀行匯款回條聯、大眾銀行國內匯款申
    請書（兼取款憑條）、兆豐國際商業銀行國內匯款申請書影
    本及上開交易明細、對帳單等在卷可佐，是詐騙集團之不詳
    成員確有利用被告甲○○與訴外人紀佳君、詹孟翰所有之上
    開帳戶，遂行向被害人丁○○為前揭詐欺取財既遂之事實，
    堪予認定。
  (二)被告乙○○雖以前揭情詞置辯；然查，被告乙○○先於96年
    11月20日在澎湖縣政府警察局馬公分局供稱：伊係「陽信」
    信用貸款公司員工，甲○○、紀佳君、詹孟翰都是伊幫忙辦
    理貸款的，其所收取的帳戶存摺等物送到台中市○○○路、
    復興路口旁的加油站，交予「林先生」、「洪先生」、「陳
    先生」等人；伊不知道公司在哪，亦不知道上開「林先生」
    、「洪先生」、「陳先生」等人之真實姓名等語（見澎湖縣
    政府警察局馬公分局刑案偵查卷宗第2 、3 頁），嗣於97年
    2 月20日在檢察官偵查中復陳稱：因為伊欠地下錢莊錢，逼
    不得已，地下錢莊叫我找丙○○要帳戶，因為地下錢莊可以
    辦貸款，因為甲○○要辦貸款；伊是欠地下錢莊錢，迫於無
    奈等語（見97年度偵緝字第66號第37、38頁），是被告既自
    稱為貸款公司之員工，並為甲○○、紀佳君、詹孟翰等人辦
    理銀行貸款，何以連公司在何處均不知情？又何以所收取之
    個人信貸重要文件與證件，竟毋需攜回公司，而在馬路邊交
    付予真實姓名年籍均不詳自稱「林先生」、「洪先生」、「
    陳先生」等人？事後又改稱係遭地下錢莊所迫云云，顯見所
    謂「陽信」信用貸款公司員工與為甲○○、紀佳君、詹孟翰
    辦理貸款乙節，自屬被告乙○○杜撰之詞，堪以認定；其次
    ，被告乙○○於97年1 月30日檢察官偵查中供陳：「（問：
    你欠地下錢莊多少錢？）8 萬元。（問：為何你不拿自己的
    存摺辦貸款，而要以工作抵償？）我的存摺以前就被騙過。
    （問：以前就被騙過，這次為何會相信洪誠楊的話？）因為
    地下錢莊跟洪誠楊一起來，說我不做的話，就把我小孩帶走
    。（問：被恐嚇要報警，不是再去騙別人，有何意見？）因
    為我怕，而且他叫我不能報警。」等語（見97年度偵字第58
    5 號卷第29頁），倘被告乙○○主觀上認為地下錢莊確係從
    事為不特定之人辦理貸款之業務，既無任何違法情事又能抵
    償之前欠款，自當樂意為之，何須地下錢莊之人以其子為要
    脅，加以恐嚇、威逼？其既自述曾遭詐騙金融帳戶，已然小
    心從事，何以竟不知其所收取之帳戶存摺、金融卡及提款密
    碼等物，極易為人用做不法用途？參以，被告乙○○前於95
    年11月間，因提供帳戶、印章、金融卡及提款密碼等物，交
    予詐騙集團，致被害人吳光榮於95年12月27日匯款81萬餘元
    至其帳戶內之犯行，嗣經臺灣臺中地方法院於96年12月6 日
    ，以96年度易字第5639號判處有期徒刑4 月，減為2 月確定
    等情，有該判決書附卷為憑，則在被害人遭騙後立即報警處
    理之情形下，被告乙○○之上開帳戶瞬時即被列為警示帳戶
    ，亦應明知此舉已遭警方列為犯罪嫌疑人，其於本件96年6
    月間收購上開甲○○等人之帳戶，並轉交予其所稱地下錢莊
    之人時，對於渠等之帳戶恐遭非法利用乙節，又豈能諉為不
    知？其所辯顯係臨訟卸責之詞，不足採信。
  (三)被告丙○○固辯稱：伊係由被告乙○○錄取，負責辦現金貸
    款之業務云云；然查，被告丙○○於本案前即96年5 月初，
    即曾以4 千元之代價，將其所申設聯邦商業銀行中港分行帳
    號：000000000000號之存摺、提款卡及密碼出售予真實姓名
    不詳之「林先生」，嗣輾轉交付至某詐欺集團處，致被害人
    徐天寶於96年5 月24日遭詐騙5 千元之犯行，亦經臺灣士林
    地方法院於96年12月31日，以96年度易字第2165號判處有期
    徒刑3 月確定，亦有該判決書在卷可佐，時隔數日，其上開
    犯行，既已立即被發覺，顯然已遭警方列為犯罪嫌疑人，並
    立即凍結其帳戶之情形下，何以不知金融帳戶、身分證、印
    章等物乃屬個人重要之文件或證件，不得隨意交予他人？猶
    毫無任何戒心，復未為任何查證之動作，竟在不知公司為何
    處？亦未至公司應徵？有無投保勞健保？有無填寫人事基本
    資料？公司同事有何人？即貿然向他人收取金融帳戶之存摺
    、金融卡及密碼等物，並轉交予被告乙○○為渠等辦理貸款
    ？凡此，均難認與情理相符，被告丙○○所辯即委無足採。
  (四)被告甲○○辯稱：伊係將上開帳戶、印章、金融卡及提款密
    碼、通儲密碼等交由被告丙○○、乙○○辦理貸款云云。然
    查，被告甲○○於本院審理時自承伊曾辦過兩次車貸，第一
    次的貸款並已還清；其辦貸款時，是第二次見到丙○○，之
    前見過面，但不認識；乙○○是辦貸款前完全不認識；伊沒
    有問每個月要繳多少利息；辦理貸款只需要存摺、印章、提
    款卡、密碼及通儲密碼，除此之外，不需要任何東西等語（
    見本院卷第133 頁背面、134 頁、第128 頁），足認被告甲○○並非毫無申請貸款經驗之人，倘因其缺錢而委由他人申
    辦貸款，衡情應由其提供有關工作或資力等有還款能力之證
    明以供審核，何以毋庸填寫任何申請文件，或個人及保證人
    等基本資料？其既意欲辦理貸款，何以竟將其所有上開銀行
    之存摺、金融卡、密碼均一併交付予幾乎毫不相識之人？又
    何以對於所貸金額攸關之利息卻毫不關心，未曾聞問？再參
    以存摺、提款卡及提款密碼之功能，主要在於提領存款，被
    告甲○○將密碼、提款卡、印章及存摺等均交予被告丙○○
    、乙○○，若確實得以辦理貸款，則貸得金額豈非任由被告
    丙○○、乙○○2 人全數提領，是被告甲○○所辯初已與常
    情不符，難以採信。其次，被告甲○○係於同時交付上開合
    作金庫商業銀行與埔心太平郵局之存摺、金融卡及密碼等，
    倘被告甲○○事後確曾擔心帳戶遭人非法使用，何以僅將上
    開合作金庫商業銀行澎湖分行之帳戶即遭被害人丁○○匯入
    款項之帳戶申請存摺掛失，而埔心太平郵局之帳戶卻截至97
    年7 月17日臺灣郵政股份有限公司彰化郵局之回函前，未曾
    有掛失之紀錄（見本院卷第64頁）？其於被害人匯款之後始
    申請掛失，是否為掩飾犯行而故為掛失之舉，實非無疑？再
    者，被告丙○○、乙○○於本院審理時，均明確證稱：向被
    告甲○○說明貸款事宜時，甲○○的哥哥也有在場，其也想
    辦理貸款等語（見本院卷123 頁背面、第126 頁背面），然
    被告甲○○卻絲毫未曾提及其哥哥之事，僅言及在場者除被
    告丙○○、乙○○2 人外，尚有一名女性等語（見本院卷第
    127 頁背面），倘被告甲○○之兄長亦有委託被告丙○○、
    乙○○辦理貸款一事，被告甲○○復對於渠等並無信心，何
    以竟未將此懷疑告知其兄長？或盡速通知其併同辦理帳戶掛
    失等保全措施？乃竟於本院訊問時，絲毫未曾提及其兄長有
    在場聽聞或亦隨同辦理貸款乙節，渠等供述間之矛盾，實不
    言可喻，被告甲○○上開辯詞自難遽以採信。
  (五)按金融帳戶為個人之理財工具，而政府開放金融業申請設立
    後，金融機構大量增加，一般民眾皆可以存入最低開戶金額
    之方式自由申請開設金融帳戶，並無任何特殊之限制，因此
    一般人申請存款帳戶極為容易而便利，且得同時在不同金融
    機構申請多數存款帳戶使用，並無使用他人帳戶之必要，此
    為一般日常生活所熟知之常識，故除非充作犯罪使用，並藉
    此躲避警方追緝，一般正常使用之存款帳戶，並無向他人租
    用或購買帳戶存摺及提款卡之必要。何況，金融存款帳戶，
    攸關存戶個人財產權益之保障，專屬性甚高，衡諸常理，若
    非與本人有密切關係，不可能提供個人帳戶供他人使用，縱
    有交付個人帳戶予他人使用之特殊情形，亦必會先行瞭解他
    人使用帳戶之目的始行提供，參以坊間報章雜誌及其他新聞
    媒體，對於以簡訊通知中獎、刮刮樂、假中獎真詐財或其他
    類似之不法犯罪集團，經常利用大量收購之他人存款帳戶，
    以隱匿其等詐欺取財犯罪之不法行徑，規避執法人員之查緝
    ，並掩飾、確保因自己犯罪所得之財物，類此在社會上層出
    不窮之案件，亦多所報導及再三披露，是避免此等專屬性甚
    高之物品被不明人士利用為與財產有關之犯罪工具，亦應為
    一般生活認知所應有之認識，被告3 人均係智力成熟之成年
    人，對此自應知之甚詳。再者，使用被告甲○○帳戶之不詳
    犯罪集團，確有利用被告甲○○及訴外人紀佳君、詹孟翰上
    開帳戶作為犯詐欺取財罪之出入帳戶，足見被告3 人確有容
    任該不詳犯罪集團利用其出售之帳戶犯詐欺取財罪之不確定
    故意。綜上所述，本案事證明確，被告3 人上開所辯，均屬
    事後卸責之詞，渠等犯行洵堪認定，應予依法論罪科刑。
三、按刑法關於犯罪之故意，係採希望主義，於直接故意，須行
    為人對於構成犯罪之事實，具備明知及有意使其發生之兩個
    要件；於間接故意，須行為人對於構成犯罪之事實，具備預
    見其發生及其發生不違背行為人本意之兩個要件（最高法院
    22年上字第4229號判例參照）。郵局、銀行存摺及金融卡僅
    係供使用人作為存款、提款、匯款或轉帳之工具，本身並無
    經濟或交易之價值。且一般人在正常情況下，均得自行向郵
    局、銀行申請開立存款帳戶而領取郵局、銀行存摺及金融卡
    使用，並無特定身分之限制。苟非意在將該郵局、銀行存款
    帳戶作為犯罪之不法目的或掩飾真實身分，實無蒐集他人郵
    局、銀行存摺或金融卡之必要。是被告乙○○、丙○○、甲○○對於蒐集其郵局、銀行存摺、金融卡、印章、提款密碼
    的人，將用以作為詐欺之不法目的使用，顯然預見其發生，
    且對該人實際利用前開帳戶作為詐欺使用結果之發生，亦不
    違背其本意。次按，如數行為於同時同地或密切接近之時地
    實施，侵害同一之法益，各行為之獨立性極為薄弱，依一般
    社會健全觀念，在時間差距上，難以強行分開，在刑法評價
    上，以視為數個舉動之接續施行，合為包括之一行為予以評
    價，較為合理，則屬接續犯，而為包括之一罪（最高法院86
    年台上字第3295號判例意旨可資參照）。又刑法上之幫助犯
    ，係指以幫助之意思，對於正犯資以助力，而未參與實施犯
    罪之行為者而言（最高法院49年臺上字第77號判例著有明文
    可資參考）。本案之正犯為由不詳姓名年籍之人所組成之詐
    欺集團，渠等於時間密接之狀態下，先後撥打電話接續向同
    一被害人詐騙財物，客觀上應認係數個舉動之接續施行，應
    論以一刑法第339 條第1 項之詐欺取財罪。是核被告乙○○
    、丙○○、甲○○3 人所為，均係犯刑法第30條第1 項前段
    、第339 條第1 項之幫助詐欺取財罪；被告3 人均以幫助他
    人詐欺取財之意思，參與犯罪構成要件以外之行為，為幫助
    犯，依刑法第30條第2 項之規定，按正犯之刑減輕之。至檢
    察官移送併案審理部分（97年度偵字第585 、9221號），因
    與起訴部分有裁判上一罪之關係，本院自應併以審究，附此
    敘明。又幫助犯係從犯，係從屬於正犯而成立。刑法第28條
    之共同正犯，係指二人以上共同實行犯罪之行為者而言，幫
    助他人犯罪，並非實施正犯，在事實上雖有二人以上共同幫
    助犯罪，要亦各負幫助罪責，而無適用該條之餘地。刑法上
    既無「共同幫助」之情，當亦無「幫助共同」之可言（最高
    法院95年度臺上字第6767號判決意旨參照），是本件被告3
    人既非論以共同幫助詐欺集團，亦非因詐欺集團似為數名成
    員所組成而論以幫助共同詐欺，自應各負幫助罪責，移送併
    案意旨（97年度偵字第585 號）認被告丙○○與乙○○乃共
    同基於意圖為自己不法所有之犯意聯絡而為幫助行為，似有
    誤解。爰審酌被告3 人為圖己利，隨意收集與交付上開金融
    帳戶供他人非法使用，不僅助長社會犯罪風氣，更導致真正
    犯罪者逍遙法外，其行為殊屬不當，且犯後猶匿詞矯飾，難
    認已有悔悟之意，惟念及被告3 人本身並未實際參與本件詐
    欺取財之犯行，責難性較小，及斟酌被告3 人之犯罪情節等
    一切情狀，分別量處如主文所示之刑，並諭知易科罰金之折
    算標準。
據上論斷，應依刑事訴訟法第299 條第1 項前段，刑法第30條第
1 項、第2 項、第339 條第1 項、第41條第1 項前段，刑法施行
法第1 條之1 第1 項、第2 項前段，判決如主文。
中    華    民    國    97    年    11    月    12    日
                    刑事第七庭  審判長法  官  簡璽容
                                      法  官  胡宜如
                                      法  官  戰諭威
以上正本證明與原本無異。
如不服本判決應於收受判決後10日內向本院提出上訴書狀，並
應應敘述具體理由。其未敘述上訴理由者，應於上訴期間屆滿
後20日內向本院補提理由書(均須按他造當事人之人數附繕本)
「切勿逕送上級法院」。
告訴人或被害人對於判決如有不服具備理由請求檢察官上訴者，
其上訴期間之計算係以檢察官收受判決正本之日期為準。
中    華    民    國    97    年    11    月    12    日
                                      書記官  陳佳宏
附錄本判決論罪之法條：
中華民國刑法第30條：
幫助他人實行犯罪行為者，為幫助犯。雖他人不知幫助之情者，
亦同。
幫助犯之處罰，得按正犯之刑減輕之。
中華民國刑法第339條：
意圖為自己或第三人不法之所有，以詐術使人將本人或第三人之
物交付者，處 5 年以下有期徒刑、拘役或科或併科 1 千元以下
罰金。
以前項方法得財產上不法之利益或使第三人得之者，亦同。
前二項之未遂犯罰之。


司法院資訊處製作；財團法人民間司法改革基金會備份。
